【裁判字號】    90,訴,190
【裁判日期】    900717
【裁判案由】    山坡地保育條例
【裁判全文】
臺灣板橋地方法院刑事判決                            九十年度訴字第一九號
    公  訴  人  臺灣板橋地方法院檢察署檢察官
    被      告  辛○○
右列被告因違反山坡地保育利用條例案件，經檢察官提起公訴〔八十九年度偵字第一
四四六七號、八十九年度偵字第二二三七四號〕，本院判決如左：
    主  文
辛○○違反在公有或他人山坡地內，不得擅自占用之規定，擅自占用公有之山坡地設
置工作物，處有期徒刑捌月，緩刑肆年。
附表壹所示之工作物，沒收。
    事  實
壹、辛○○明知台北縣土城市○○○段大安寮小段第六五二之一０地號、第六五０地
    號、第六五０之一六地號土地，係國有土地，且上開第六五二之一０地號土地，
    係臺灣省政府依山坡地保育利用條例報請行政院核定公告之山坡地，竟意圖為自
    己不法之利益，於民國〔下同〕八十八年五、六月間，〔一〕竊佔附表貳所示國
    有之不動產，設置附表貳所示工作物。〔二〕違反在公有或他人山坡地內，不得
    擅自占用之規定，擅自占用附表壹所示之公有之山坡地設置附表壹所示之工作物
    〔面積、位置詳如附表壹、貳及附圖〕。
貳、案經臺北縣政府移送暨內政部警政署國道公路警察局第六警察隊報告臺灣板橋地
    方法院檢察署檢察官偵查起訴。
    理  由
壹、訊據被告辛○○，供稱：「知道〔附表壹所示土地係法定山坡地〕」、「知道
    〔事實欄所示土地係國道公路局徵收的土地〕」、「有〔在附表壹、貳所示土地
    上面鋪設水泥〕」、「有〔在八十八年九月一日、八十九年二月二日為台北縣政
    府及員警查獲〕」、「這是高工局留給我們走的，路也不是我挖的，如果不行我
    把路挖還給政府。」、「整地時，警察有來看，我當時只有弄草。」、「撲〔舖
    〕水泥是我自己要造的，跟我兄弟無關。」、「〔日後〕我會遵守法令。」〔參
    見本院九十年七月十六日審判筆錄〕、「有〔在事實欄所示土地之地上面鋪設水
    泥〕，我鋪設給自己使用。」〔參見本院九十年六月四日訊問筆錄〕、「路也不
    是我開的。」、「我鋪麗青〔實係水泥〕，我沒有開路，這是本來高工局留下的
    。」〔參見本院九十年五月三日訊問筆錄〕、「檢察官也有去現場履勘，當時說
    我倒垃圾，但不是我倒的，當初是高工局留路給我們走的，這有會議記錄。」〔
    參見本院九十年三月十五日訊問筆錄〕、「我有在起訴書所載土城市○○○段大
    安寮小段六五○、六五○之一六、六五二之一○土地建築道路，但這是因為徵收
    土地後無路可通，經開會後，高速公路北區工程處同意的。這路是當時高速公路
    留給我們過的，我只是在上面鋪水泥而已，我的駐〔住〕處原還有聯外道路是被
    徵收，所以我們當初有開會，高速公路局有同意留這條路給我們用，我是老百姓
    ，不知要該單位給我們信函，當時也有開會，我六、七個兄弟都有去開會，其中
    也有丁○○。上面的水泥是我鋪的，我只有在高速公路局留給我的地上面鋪而已
    ，沒有拓寬。」〔參見本院九十年二月十六日訊問筆錄〕等。查：
    一、右揭事實，業據被告供承：「知道〔附表壹所示土地係法定山坡地〕」、「
        知道〔事實欄所示土地係國道公路局徵收的土地〕」、「有〔在附表壹、貳
        所示土地上面鋪設水泥〕」、「撲〔鋪〕水泥是我自己要造的，跟我兄弟無
        關。」〔參見本院九十年七月十六日審判筆錄〕、「我有在起訴書所載土城
        市○○○段大安寮小段六五○、六五○之一六、六五二之一○土地建築道路
        ，..。，上面的水泥是我鋪的，... 」〔參見本院九十年二月十六日訊問筆
        錄〕、「... 八十八年五、六月時〔正確時間我不記得〕，我再請人施工用
        水泥鋪路，... 」〔參見內政部警政署國道公路警察局第六警察隊刑案偵查
        卷宗附被告之警訊筆錄〕，核與〔一〕證人即「交通部臺灣區國道新建工程
        局第二區工程處與被告等人於八十一年三月十四日調會」之『紀錄員』甲○○證稱：「〔八十九年度偵字第二二三七四號卷第十頁會議紀錄〕是我紀錄
        的，當時因為要討論坍滑的部分。」、「沒有〔決議要做壹條路給被告過〕
        」、「沒有同意〔指前開協調會前後，交通部臺灣區國道新建工程局未談到
        同意給被告壹條〔道〕路出入〕」〔參見本院九十年五月三日訊問筆錄〕。
        〔二〕證人即參與前開協調會之交通部臺灣區國道新建工程職員丙○○證稱
        ：「有〔參與前開協調會〕。」、「〔協調會主旨〕我知道因為坍滑，要整
        治。」、「我印象中沒有〔議題談到要留通路〕」〔參見本院九十年五月三
        日訊問筆錄〕。〔三〕證人即參與前開協調會之交通部臺灣區國道新建工程
        局職員乙○○證稱：「有〔參與前開協調會〕。」、「〔當時議題〕這是因
        為山坡滑落，所以才開的。」、「應該沒有〔指未有決議開條路給被告通過
        〕」〔參見本院九十年五月三日訊問筆錄〕等情，互核相符。附表壹、貳所
        示土地，係國有土地，亦有臺北縣板橋地政事務所九十年二月十四日九十北
        縣板地資字第０一九二六號函附該等土地之登記簿謄本附本院卷足參。附表
        壹所示土地，係臺灣省政府依山坡地保育利用條例報請行政院核定公告之山
        坡地，此有行政院農業委員會水土保持局九十年二月十九日九十水保企字第
        九０一八０三０五三號函附臺灣省政府六十九年二月六日府農山字第一二０
        一六六號公告影本，暨臺北縣政府九十年二月二十一日九十北府農山字第０
        六四六八一號函略以：「〔前開地段〕六五二之一０地號土地，係行政院六
        十八年十一月二十一日台六十八經字第一一七０一號函核定，臺灣省政府六
        十九年二月六日府農山字第一二０一六六號公告之山坡地。」等在卷足佐。
        被告確在附表壹、貳所示土地上鋪設水泥造作附表所示工作物，業經被告自
        白如前，復據公訴人暨本院至現場履勘，製有履勘筆錄、攝有現場照片可按
        〔參見八十九年度他字第一一九四號卷第五十頁、第五十一頁、第五十四頁
        、本院九十年六月十九日勘驗筆錄並所附現場照片〕。其佔用附表壹、貳所
        示土地之面積、位置，亦經臺北縣板橋地政事務所複丈無誤，製有附圖所示
        之複丈成果圖足稽。
    二、關於被告辯稱「〔附表壹、貳所示土地〕這是高工局留給我們走的，路也不
        是我挖的，...」、「...  我的駐〔住〕處原還有聯外道路是被徵收，所以
        我們當初有開會，高速公路局有同意留這條路給我們用，...」壹節：
        〔一〕查被告據以置辯之協調會議紀錄〔附八十九年度偵字第二二三七四號
              卷第十頁、第十一頁〕，查無隻字片語載及所辯此部份情節，抑且，
              經本院向交通部國道新建工程局索得證人甲○○、丙○○、乙○○之
              住址，按址傳喚來庭，證人甲○○、丙○○、乙○○均否認被告所辯
              此部份情節〔證詞見前引述〕，細查前開協調會紀錄載：「北二高中
              鶯段30K+800『右側邊坡坍滑，...」、「該坍滑整治範圍內地上物由
              國二局會同業主及地方政府擇期查估辦理補償。」〔參見同上偵卷第
              十一頁正面〕，載述情節與證人甲○○、丙○○、乙○○證述前情相
              同，證人甲○○、丙○○、乙○○證述情節，信為真實。
        〔二〕證人黃春田到庭證稱當時施工單位曾答應『開一條路』給被告等通行
              ，但沒有紀錄在內，後來沒做〔參見本院九十年三月十五日訊問筆錄
              〕，證人戊○○到庭證稱：「當時施工單位有說要開路給我們走。」
              「開會時有說。」〔參見本院九十年三月十五日訊問筆錄〕，證人簡
              安政到庭證稱：「當時高工局說留壹條路給我們走，但沒有記載在會
              議記錄上。」〔參見本院九十年六月四日訊問筆錄〕，證人庚○○到
              庭證稱：「當地本來是產業道路，是高工局留給我弟弟〔指被告〕走
              的，本來我弟弟要去山上的路被北二高弄掉，所以才留給我弟弟走的
              。」〔參見本院九十年六月四日訊問筆錄〕等情，與前揭協調會召開
              之目的在『整治坍滑』、『辦理地上物之查估補償』之旨相左，已難
              信在前開協調會上確有「當時施工單位有說要開路給我們走。」「開
              會時有說。」等情，證人黃春田、戊○○、己○○、庚○○所證情節
              ，未便遽信。被告執前情置辯係犯後圖卸之詞。
        〔三〕本院據被告置辯前情前往現場履勘，未見被告所稱之『住家』，有本
              院九十年六月十九日勘驗筆錄暨現場照片可按，被告執此置辯，非可
              遽信。
    三、附表壹、貳所示土地，均坐落臺北縣土城市○○○段，有前開土地登記簿謄
        本在卷可按，臺灣省政府六十九年二月六日府農山字第一二０一六六號公告
        意旨係指：「臺北縣土城市○○○段」之土地屬『部份山坡地段〔與平地交
        界〕』，有前引公告影本可按，經臺北縣政府執該土地之地籍圖謄本與前開
        公告之山坡地範圍圖比對，其中附表壹所示土地，確係依法定程序公告之山
        坡地，附表貳編號一所示同地段六五０之一六地號土地，確定「非屬山坡地
        範圍」，附表貳編號二所示同地段第六五０地號土地「『部份』屬法定山坡
        地範圍」，亦有臺北縣政府九十年二月二十一日九十北府農山字第０六四六
        八一號函足參。審酌同地段第六五０地號土地，總面積「一九六六七」平方
        公尺〔參見本院卷附土地登記簿謄本〕，被告佔用附表貳編號二所示之土地
        面積僅為「四四０」平方公尺，於「山坡地段與平地交界」之上開地段第六
        五０地號土地內，究何一部份為公告之山坡地，主管機關猶得執「該土地之
        地籍圖謄本與前開公告之山坡地範圍圖比對」，顯見辨別位處「山坡地段與
        平地交界」之單一地號土地內何部份為法定山坡地實屬不易，據此，未便斷
        言被告於行為之際就附表貳編號二所示土地確有違反山坡地保育利用條例之
        故意。
    四、本件事證明確，被告之右開犯行，堪予認定。
貳、核被告所為如事實欄〔一〕所示犯行，係犯刑法第三百二十條第二項之竊佔罪。
    所為事實欄〔二〕所示犯行，係違反山坡地保育利用條例第十條所定在公有或他
    人山坡地內，不得擅自占用之規定，擅自占用公有之山坡地設置工作物，應依同
    條例第三十四條第一項論科。被告於同時同地實施事實欄〔一〕、〔二〕所示行
    為，各行為之獨立性極為薄弱，依一般社會健全觀念，在時間差距上，難以強行
    分開，在刑法評價上，以視為數個舉動之接續施行，合為包括之一行為予以評價
    ，較為合理，則屬接續犯，而為包括之一罪〔最高法院八十六年度台上字第三二
    九五號判例意旨參照〕。被告接續以一行為觸犯上開貳罪名，依想像競合犯之規
    定，從一重之違反山坡地保育利用條例罪處斷。爰審酌被告犯罪動機、目的、手
    段、占用公有山坡地之面積、對土地所有權人致生之損害、對山坡地保育之危害
    ，暨其犯罪後態度等一切情狀，量處如主文所示之刑。末查被告於七十三年間，
    因偽造文書、妨害公務等案，經臺灣高等法院依序判處有期徒刑壹年陸月、有期
    徒刑壹年確定，嗣經減刑確定而於七十七年四月二十二日執行完畢後，伍年之內
    ，未曾受有期徒刑以上刑之宣告，有臺灣高等法院檢察署刑案紀錄簡覆表足參，
    一時失慮，而罹刑章，經此科刑教訓後，當知所警惕，信無再犯之虞，併公訴人
    亦求予被告緩刑等情，認所宣告之刑以暫不執行為適當，併予宣告緩刑，用啟自
    新。附表壹所示之工作物，應依山坡地保育利用條例第三十四條第五項之規定宣
    告沒收。
據上論斷，應依刑事訴訟法第二百九十九條第一項前段，山坡地保育利用條例第三十
四條第一項、第五項，刑法第十一條前段、第三百二十條第二項、第一項、第五十五
條、第七十四條第二款，罰金罰鍰提高標準條例第一條前段，判決如主文。
本案經檢察官謝宗甫到庭執行職務。
中      華民      國      九十      年      七      月    十七    日
                                  臺灣板橋地方法院刑事第五庭
                                          法  官    陳福來
右正本證明與原本無異。
如不服本判決，應於判決送達後十日內，向本院提出上訴狀。
                                          書記官    陳春銘
中      華      民      國      九十      年      七      月    十七    日
附錄本案論罪科刑法條全文：
山坡地保育利用條例第三十四條：
違反第十條規定者，處六月以上五年以下有期徒刑，得併科新臺幣六十萬元以下罰金
。
前項情形成釀成災害者，加重其刑至二分之一；因而致人於死者，處五年以上十二年
以下有期徒刑，得併科新臺幣一百萬元以下罰金；致重傷者，處三年以上十年以下有
期徒刑，得併科新臺幣八十萬元以下罰金。
因過失犯第一項之罪致釀成災害者，處一年以下有期徒刑，得併科新臺幣六十萬元以
下罰金。
第一項未遂犯罰之。
犯本條之罪者，其墾殖物、工作物、施工材料及所使用之機具沒收之。
刑法第三百二十條：
意圖為自己或第三人不法之所有，而竊取他人之動產者，為竊盜罪，處五年以下有期
徒刑、拘役或五百元以下罰金。
意圖為自己或第三人不法之利益，而竊佔他人之不動產者，依前項之規定處斷。
前二項之未遂犯罰之。
附表壹：
┌──┬───┬────┬────┬────┬────┬────────┐
│編號│工作物│面    積│占用地號│所在位置│所有權人│備            註│
├──┼───┼────┼────┼────┼────┼────────┤
│一  │水泥路│零點零零│臺北縣土│如附圖「│中華民國│土地登記簿謄本附│
│    │面    │壹陸公頃│城市大安│佔用地號│        │本院卷。        │
│    │      │        │寮段大安│」欄「六│        │                │
│    │      │        │寮小段第│五二之一│        │                │
│    │      │        │六五二之│０」所示│        │                │
│    │      │        │一０地號│。      │        │                │
│    │      │        │土地。  │        │        │                │
└──┴───┴────┴────┴────┴────┴────────┘
附表貳：
┌──┬───┬────┬────┬────┬────┬────────┐
│編號│工作物│面    積│占用地號│所在位置│所有權人│備            註│
├──┼───┼────┼────┼────┼────┼────────┤
│一  │水泥路│零點零零│臺北縣土│如附圖「│中華民國│土地登記簿謄本附│
│    │面    │伍肆公頃│城市大安│佔用地號│        │本院卷。        │
│    │      │        │寮段大安│」欄「六│        │                │
│    │      │        │寮小段第│五０─一│        │                │
│    │      │        │六五０之│六」所示│        │                │
│    │      │        │一六地號│。      │        │                │
│    │      │        │土地。  │        │        │                │
├──┼───┼────┼────┼────┼────┼────────┤
│二  │水泥路│零點零肆│臺北縣土│如附圖「│中華民國│土地登記簿謄本附│
│    │面    │肆零公頃│城市大安│佔用地號│        │本院卷。        │
│    │      │        │寮段大安│」欄「六│        │                │
│    │      │        │寮小段第│五０」所│        │                │
│    │      │        │六五０地│示。    │        │                │
│    │      │        │號土地。│        │        │                │
└──┴───┴────┴────┴────┴────┴────────┘


司法院資訊處製作；財團法人民間司法改革基金會備份。
